【裁判字號】    98,台上,7471
【裁判日期】    981210
【裁判案由】    傷害致重傷
【裁判全文】
最高法院刑事判決            九十八年度台上字第七四七一號
上  訴  人  台灣高等法院台南分院檢察署檢察官
被      告  甲○○
上列上訴人因被告傷害致重傷案件，不服台灣高等法院台南分院
中華民國九十六年十一月九日第二審更審判決（九十六年度上更
(一)字第九九號，聲請簡易判決處刑案號：台灣雲林地方法院檢察
署九十二年度偵字第五五號），提起上訴，本院判決如下：
    主  文
原判決撤銷，發回台灣高等法院台南分院。
    理  由
本件原判決認定被告甲○○有其事實欄所載犯行，因而撤銷第一
審之科刑判決，改判仍論被告傷害人之身體，處有期徒刑肆月，
減為有期徒刑貳月，並諭知易科罰金之折算標準；固非無見。
惟查：（一）、事實審法院依調查所得之證據，如其內容或對同
一待證事實之判斷不相一致時，自應依論理及經驗法則加以取捨
，形成心證，於判決書之理由欄內詳予說明，以憑認定事實；否
則，如就此等證據未加取捨，全部採為認定犯罪事實之依據，而
未說明理由，即有證據上理由矛盾及理由不備之違法。原審就告
訴人劉金能嗅覺功能之喪失究何原因造成一節，函請國立台灣大
學醫學院附設醫院（下稱台大醫院）鑑定結果復稱：根據所附紀
錄，其鼻受傷後並無嗅覺異常之主訴，直至於行政院國軍退除役
官兵輔導委員會台中榮民總醫院（下稱台中榮總）出院後才開始
有此敘述，故其與鼻外傷恐非完全且直接的關係，有該院（92）
校附醫秘字第9200211386號函在卷可稽（見一審卷第一六六頁）
；證人即診治告訴人之台中榮總醫師江榮山於第一審審理中就上
開鑑定結果表示意見稱：「喪失（嗅覺功能）的原因，基本上不
是骨折的原因造成，機會應該不大，但是否其他的原因造成，也
是有可能」（見一審卷第二八四頁背面）；於原法院上易審則稱
：「對第三點（造成告訴人嗅覺喪失之原因）認定外傷恐非直接
原因，我對這點表示意見，我認為還是骨折最有可能造成他嗅覺
喪失的原因」（見原法院上易審卷第一０三頁）；所證前後不一
，且與台大醫院鑑定意見相左。另江榮山於原法院上易審對告訴
人於民國九十三年三月十二日至台中榮總接受電腦斷層檢查報告
之解釋為：「我們作電腦斷層掃瞄檢查鑑定出來他有鼻竇炎，一
般來說不排除鼻竇炎會引起嗅覺失常。」並稱：「檢查結果是聞
不到味道」等語（見原法院上易審卷第九七、九八頁）；如果無
訛，則電腦斷層檢查結果固足以確認告訴人聞不到味道，並斷定
告訴人有鼻竇炎。則告訴人罹患鼻竇炎與鼻骨骨折間有無關聯？
對其失去味覺是否因受被告毆打受傷所致，似未據以認定。經詰
問以：「你檢查結果能否判斷他嗅覺喪失的原因？」稱：「無法
判斷」；經辯護人及檢察官詰問以：「鼻骨骨折是否嗅覺喪失之
原因」時亦表示：「無法判斷」、「無法確定」；於法官訊問以
：「告訴人嗅覺喪失之原因那種情形可能性比較高」時？又陳稱
：「鼻竇炎可能性比較高，骨折的可能性比較低」各等語（見原
法院上易審卷第九九至一０一頁）。然卻又稱：「就告訴人的個
案來說，我判斷鼻骨骨折對他的嗅覺喪失可能性比較高」、「因
為大部分的鼻骨骨折是不會造成嗅覺喪失，所以我在原審中（指
第一審）講百分之一是指一般情形而言，本件劉金能的鼻骨骨折
造成嗅覺喪失的可能性比較高」、「本次檢查告訴人有鼻竇炎，
不過我綜合所有的檢查，依我的專業判斷，骨折是造成告訴人嗅
覺喪失的原因」等語（見原法院上易審卷第一０二、一０三頁）
；於原審另證稱：「做電腦斷層是我們一般檢查病人嗅覺功能常
要做的檢查之一，但並不是判斷嗅覺喪失唯一的檢查，所以電腦
斷層檢查有鼻竇炎，並不能推翻說骨折不是造成嗅覺喪失的原因
。（問：在本案，你有告訴一審法官嗅覺喪失的原因有很多種，
但是你的判斷，對本案最有可能造成的原因是骨折嗎？）是的。
」、「雖然沒辦法百分之百推斷原因，但是治療療程中可以判斷
嗅覺是喪失的，推斷喪失原因有三：（1）外傷；（2）病毒感染
；（3）鼻竇炎。 但在鼻竇炎我們認為機會不是那麼大，除非病
人來之前就嗅覺喪失， 所以我判斷原因（1）是最高的可能原因
」等語（見原審卷第一二五、一二六頁）。所述是否骨折造成嗅
覺喪失之可能性，前後供述歧異。原判決就卷內有利及不利被告
之證據併陳，未綜合各方面情形為整體之觀察而賦予客觀之評價
，亦未詳予論列如何取捨而為適合於事實認定之理由，即有證據
上理由矛盾及理由不備之違法。（二）、客觀上為法院認定事實
及適用法律基礎之證據雖已調查，而其內容尚不明瞭者，即與未
經調查無異，如遽行判決，即屬刑事訴訟法第三百七十九條第十
款所稱應於審判期日調查之證據而未予調查之當然違法。原判決
事實認定被告與告訴人於案發當時，曾發生口角爭執，告訴人突
以右手自後方毆打被告右邊頭部太陽穴一拳，被告被毆後，立即
起身，轉身以其右拳頭猛力毆打告訴人鼻子處，致告訴人受有鼻
骨骨折及鼻部腫脹等傷害，並依憑江榮山之證述、台中榮總診斷
證明書、台中榮總九十二年六月十七日中榮醫企字第0920002948
號函、台大醫院就告訴人是否已達嗅覺功能完全喪失之鑑定結果
，認定告訴人所受鼻子嗅覺喪失之傷害，應已達嗅覺功能毀敗之
重傷害程度。復以告訴人鼻子遭被告傷害後，經送天主教若瑟醫
院，轉送嘉義基督教醫院急救，再轉送台中榮總救治，均未陳稱
有嗅覺喪失之情形，迨轉送台中榮總進行手術後至出院止，亦未
曾指稱有嗅覺喪失之情，嗣至九十一年十二月十八日回台中榮總
門診時，始主訴嗅覺喪失（見一審卷第一０六頁），有上開各醫
院急診病歷及台中榮總門診病歷可參。又以原審就告訴人嗅覺功
能之喪失是何原因所造成一節，函請台大醫院鑑定結果復稱：根
據所附紀錄，其鼻受傷後並無嗅覺異常之主訴，直至於台中榮總
出院後才開始有此敘述，故其與鼻外傷恐非完全且直接的關係，
有該院（92）校附醫秘字第9200211386號函在卷可稽，認無法明
確認定告訴人之鼻子嗅覺異常，為被告傷害告訴人之鼻骨骨折所
造成。惟本件案發時間為九十一年十一月二十二日下午，告訴人
於九十一年十二月十八日回台中榮總門診時，主訴有嗅覺喪失之
情形，相隔僅一個月未滿，究告訴人鼻子受傷後是否「即時」喪
失嗅覺？一般人嗅覺異常之反應及現象如何？於嗅覺異常時能否
立即感應，而於就診時能為嗅覺異常之主訴？鼻子受傷後未「即
時」喪失嗅覺，是否會因傷勢惡化始「逐漸」喪失嗅覺？均與告
訴人鼻子嗅覺異常與被告傷害行為間是否具有相當因果關係之判
斷，至有關聯，而有根究之必要。原判決未進一步調查明白，採
台大醫院鑑定結果，以告訴人就診之初未主訴嗅覺異常乙端，遽
謂告訴人之鼻子嗅覺異常，非為被告傷害告訴人之鼻骨骨折所造
成，尚嫌速斷。另江榮山於原審證陳：「如果外力夠大，就有可
能造成嗅覺神經的切斷，就可能造成嗅覺喪失，我沒有辦法證實
他的嗅覺神經被切斷」、「如果我有辦法發現嗅覺神經已經切斷
，就可以證明他來之前是正常的」等語（見原審卷第一二六、一
二七頁）。如果無訛，嗅覺喪失顯與嗅覺神經是否被切斷有關，
而嗅覺神經被切斷，是否因外傷造成等醫學上之專業鑑認，亦足
為判斷告訴人嗅覺異常與被告傷害行為間是否具有關聯性之重要
依據。原審於江榮山無法證實告訴人之嗅覺神經被切斷，未將本
件送請專業醫療機構鑑定，遽為被告有利之判決，亦有應於審判
期日調查之證據未調查之違失。檢察官上訴意旨指摘原判決不當
，尚非全無理由，應認仍有撤銷原判決發回更審之原因。
據上論結，應依刑事訴訟法第三百九十七條、第四百零一條，判
決如主文。
中    華    民    國  九十八  年  十二    月    十    日
                      最高法院刑事第八庭
                          審判長法官  洪  文  章
                                法官  王  居  財
                                法官  郭  毓  洲
                                法官  黃  梅  月
                                法官  邱  同  印
      本件正本證明與原本無異
                                      書  記  官
中    華    民    國  九十八  年  十二    月   十一   日
                                                      r


司法院資訊處製作；財團法人民間司法改革基金會備份。
